臺灣高等法院刑事判決　　　　　　　　94年度上易字第1435號
上　訴　人　臺灣臺北地方法院檢察署檢察官
上　訴　人
即　被　告　乙○○
　　　　　　　　　　　樓
指定辯護人　本院公設辯護人陳德仁
上列上訴人因被告妨害公務等案件，不服臺灣臺北地方法院93年
度易字第250號，中華民國94年7月28日第一審判決（起訴案號：
臺灣臺北地方法院檢察署92年度偵字第21343號），提起上訴，
本院判決如下：
    主  文
上訴駁回。
    事  實
一、乙○○於民國92年10月14日中午12時許，持臺灣臺北地方法
    院民事執行處92年9月2日、92年9月23日北院錦92執寅字第
    30041號執行命令，至臺北市大安區○○○路○段77號22樓，
    中鼎工程股份有限公司（下稱中鼎公司）辦公室外之接待區
    ，要向上述執行命令之第三人即中鼎公司，收取其對債務人
    即中鼎公司員工黃基旺之債權新臺幣7萬元，及遲延利息、
    強制執行費用。經中鼎公司法務及會計人員一再告知乙○○
    ，中鼎公司已對該執行命令聲明異議，正待法院處理，而拒
    絕支付。乙○○不滿意中鼎公司之處理方式，而逕自坐在接
    待區沙發椅上，久久不肯離開。迨至同日下午6時，中鼎公
    司下班管制時間已屆，中鼎公司管理部主任嚴蔭梧，及中鼎
    公司保全人員張萬福、陳政明上前再三請乙○○離開，詎乙
    ○○已受退去中鼎公司所管領建築物之要求，其無正當理由
    ，不肯離開，仍然留滯該處。中鼎公司人員迫於無奈，報警
    處理。乙○○於臺北市政府警察局大安分局安和路派出所警
    員陳建祥據報到場後，方由張萬福及陳政明等人陪同，搭乘
    電梯下樓，嗣警員陳建祥、黃政雄將乙○○帶回安和路派出
    所處理。
二、案經中鼎公司訴由臺北市政府警察局大安分局報請臺灣臺北
    地方法院檢察署檢察官偵查起訴。
    理    由
一、上訴人即被告乙○○受退去中鼎公司所管領建築物之要求，
    並無正當理由，而仍留滯之事實，(一)有被告停留在臺北市大
    安區○○○路○段77號中鼎公司大樓之照片，及大樓監視錄
    影帶翻拍照片，附卷足稽（見偵查卷第26頁至第32頁、第86
    、87頁）。上開照片顯示，被告在中鼎公司大樓22樓期間，
    有中鼎公司或保全人員上前與被告交談；被告於當日下午6
    時43分許，仍停留在中鼎公司大樓。現場錄影帶翻拍照片顯
    示，於同日下午6時30分左右，許多中鼎公司員工下班離開
    ，而被告仍停留在中鼎公司大樓。(二)證人張萬福於原審具結
    證述：我是祥泰保全公司的人員，祥泰保全公司承包中鼎公
    司大樓保全工作。92年10月14日那天，我在中鼎公司輪值保
    全，從上午7點到下午7點。當天下午6點多，奉組長陳政明
    指示，到22樓高級主管辦公室，有看到被告。當時已是下班
    時間，且22樓屬於管制樓層，我基於安全，請被告下樓。當
    時還有嚴蔭梧主任在場，現場的人都要求被告離開，講了很
    多次，被告當時還是賴著不走，大約賴1、20分鐘。我跟陳
    政明組長扶著被告到一樓，就有警察來處理等語（見原審卷
    一第231頁至第246頁）。(三)證人陳政明於原審具結證述：我
    是祥泰保全公司保全組長，負責中鼎公司大樓保全工作。92
    年10月14日中午12時許，被告就已經在中鼎公司大樓22樓所
    設置沙發椅，基於保全職責，我在那邊陪著被告。被告一直
    不離開，我與張萬福、嚴蔭梧一直請他離開，講了很多遍，
    他也不離開。到下午6時，員工下班，已經到下班管制期間
    ，才打電話報警處理。後來我與張萬福在被告2旁護著被告
    ，從22樓搭乘電梯下樓。到1樓之後，交給警察處理等語（
    見原審卷一第247頁至第263頁）。(四)證人嚴蔭梧於原審具結
    證述：我是中鼎公司管理部組長，也兼大樓管理委員會主任
    委員。92年10月14日中午12時左右，22樓的崔小姐打電話請
    我到22樓，我表明身分後，問被告有什麼事情，他沒講，我
    問他很多問題，他都沒說，我就一直在22樓接待處沙發旁陪
    著被告。被告有拿出文件，說要執行中鼎公司人員黃基旺1
    筆金錢，我有請中鼎公司法務室、會計部人員，跟被告解釋
    。22樓是總管理部高級主管辦公室，有門禁管制。我從下午
    1 、2時，就請被告離開，到了下午6時，被告還是沒走，直
    到下班關門。基於主管及辦公室安全，下班之後要淨空，我
    一直拜託，請被告離開，他就是不走。最後保全人員扶著被
    告進電梯，我陪同一起搭乘電梯下樓。到1樓，就交給管區
    派出所2位警員處理。事後我請示過中鼎公司董事長，決定
    要對被告提出告訴等語（見原審卷一第264頁至第275頁）。
    (五)證人即現場處理警員陳建祥於原審具結證述：92年10月14
    日下午5時許，中鼎公司保全就是祥泰保全公司老闆鄭美雲
    打電話報案，說中鼎公司大樓有人都不肯離開，已經要關門
    。我到場後，先去辦公室，看到保全人員在勸被告離開，被
    告有拿強制執行命令給我看，我就跟他解釋，說執行命令意
    思，只是讓你知道有這個強制執行，不是說可以自己來執行
    。被告堅持要見中鼎公司老闆，我跟被告說會客程序，是先
    到17 樓登記，才能去22樓辦公室，被告也是不離開。大概
    到下午6時，我跟被告說中鼎公司要關（大）門，被告還是
    不離開，2位保全人員，請被告下去。由2位保全人員、鄭美
    雲及被告乘坐一部電梯先下樓，我自己搭乘電梯下樓。我到
    1 樓的時候，警員黃政雄就來支援，黃政雄有說中鼎公司要
    對被告提出告訴等語（原審卷二第7頁至第21頁）。(六)證人
    即現場處理警員黃政雄於原審具結證述：警員陳建祥先到現
    場處理，後來請求支援，我到達現場，剛好2位保全人員從
    電梯與被告下樓，被告說拿執行命令來中鼎公司執行，我請
    被告到旁邊去坐，但被告開始大吵大鬧。中鼎公司委任林慶
    苗律師，對被告提出告訴，我拿出錄音機要錄音，就問被告
    說來這邊有什麼目的，為什麼要你出去而不出去等，被告不
    回答，在1樓跑來跑去等語（見原審卷二第22頁至第36頁）
    。(七)被告於檢察官訊問時供述：我直接上到22樓，拿法院的
    執行命令，要去扣押債務人黃基旺在第三人中鼎公司的薪資
    ，我一直在22樓沙發椅上坐著。後來是2位保全人員及1位女
    子，將我拉到1樓等語。(八)上述5名證人經由檢察官、辯護人
    、被告交互詰問，證詞互核相符合，應可採信。由上述照片
    、監視錄影翻拍照片，及證人之證詞、被告之供述，足認被
    告於中午時分，即前往中鼎公司22樓，手持法院所發執行命
    令，要求執行命令第三人中鼎公司支付金錢，為中鼎公司人
    員拒絕，竟不肯離開。迨至下午6時下班時間，於中鼎公司
    人員明確要求離開，仍不肯離去，仍留滯一段相當時間，始
    由保全人員護送下樓，交由警員處理。(九)被告雖持有法院對
    第三人即中鼎公司所發執行命令，惟中鼎公司尚得於法定期
    限內聲明異議，而事實上，中鼎公司已於92年10月3日具狀
    聲明異議，迄92年10月29日，始經法院駁回異議（見臺灣臺
    北地方法院92年度執字第30041號執行案件影印卷第17頁背
    面、第18頁），足證中鼎公司於92年10月14日尚無支付被告
    金錢之義務。何況，縱然中鼎公司於斯時未聲明異議，而拒
    絕支付時，被告仍不得自行強制中鼎公司支付，而必須依法
    聲請法院對中鼎公司強制執行（強制執行法第119條第1項、
    第2項參照）。中鼎公司既然不必立即支付被告金錢，被告
    於中鼎公司人員要求退去時，仍然留滯，即無正當理由。
二、被告承認於上揭時間，前往中鼎公司22樓，惟否認犯刑法第
    306條第2項之留滯建築物罪，辯稱：我是拿法院所發執行命
    令，到中鼎公司，請求第三人中鼎公司支付債務人黃基旺對
    中鼎公司之薪資債權，我只在22樓之公共區域停留，等候中
    鼎公司處理，但中鼎公司就是不處理。我依法在大樓公共區
    域，等候中鼎公司支付金錢，何罪之有等語。
三、經查，被告受中鼎公司人員退去之要求後，並無仍留滯之正
    當理由，本院已於一、(九)詳細說明。次查，法治社會之可貴
    ，在於知法、守法，被告於中鼎公司人員關於拒絕支付理由
    ，已一再說明，並再三委婉請求被告離開，以維護中鼎公司
    安寧及安全。以今日法治昌明，不論中鼎公司拒絕支付，其
    所持理由是否正當，既然爭議已生，即應靜待法院依法秉公
    處理，於無急迫情形之下，不容被告自以為是，自力救濟，
    而採取不肯離開方式，施壓中鼎公司，迫使就範。被告在中
    鼎公司22樓辦公室外之接待區，已停留逾6小時之久，於中
    鼎公司人員明確請求離開後，仍繼續留滯相當時間，於中鼎
    公司人員迫於無奈，報警處理後，猶不肯甘心離去，仍然吵
    鬧，其有無故留滯他人建築物之故意，彰彰明甚。復查，中
    鼎公司大樓22樓，不論辦公室內外，均屬於私人產業，有完
    全管領權限，得隨時歡迎他人造訪，當然也隨時可以拒絕不
    受歡迎人士干擾，請求離開。被告認為其所在為辦公室以外
    之空間，應屬於公共區域，其可以任意停留等情，洵屬誤解
    。是以，被告上開所辯，乃卸責之詞，不能採取。綜上，本
    件事證明確，被告犯行堪以認定，應依法論科。
四、被告行為後，刑法施行法於95年6月14日修正公布，增訂第1
    條之1，95年7月1日施行，將刑法分則編所定罰金之貨幣單
    位均改為新臺幣，並將罰金數額分別提高為30倍或3倍，而
    94年2月2日修正公布，95年7月1日施行前刑法第33條第5款
    規定，罰金刑為銀元1元即新臺幣3元以上，修正後規定為新
    臺幣1千元以上，比較結果，法定刑有罰金刑之刑法第306條
    第2項，以修正前規定有利於被告，依刑法第2條第1項規定
    ，應適用修正前規定。又刑法第41條第1項前段，關於易科
    罰金之折算標準，由銀元1百元、2百元、3百元，修正為新
    臺幣1千元、2千元、3千元，折算1日，修正前規定較有利於
    被告。爰依刑法第2條第1項前段規定，就被告所犯刑法第30
    6條第2項之罪，及易科罰金之折算標準，均適用被告行為時
    即修正前規定。核被告所為，係犯修正前刑法第306條第2項
    之留滯建築物罪。
五、公訴意旨另以：被告於上揭時、地，留滯於中鼎公司，經警
    員陳建祥、黃政雄到場處理。中鼎公司對被告提出告訴，於
    警員黃政雄手持錄音機蒐證，依法執行職務，被告竟以手揮
    動，將黃政雄所持之錄音機撥掉，施強暴於黃政雄，致錄音
    機掉落在地，造成機身外殼及電池等零件脫落，而妨害公務
    之執行，因認被告另涉犯刑法第135條第1項之妨害公務罪嫌
    等語。
六、被告承認有將警員黃政雄手持錄音機撥落在地，惟否認有妨
    害公務故意，辯稱：我是揮手時一不小心，揮到黃政雄的手
    ，致錄音機掉落，我有馬上要撿起來，並向黃政雄道歉，我
    沒有要妨害黃政雄執行公務之意思等語。經查，(一)證人張萬
    福於原審證述：警員黃政雄在1樓處理時，手上有拿小型錄
    音機在蒐證，被告跟黃政雄說不離開中鼎公司原因，被告一
    直要走開，不理黃政雄，並用手一直甩錄音機，想要把錄音
    機揮掉，錄音機掉在地上，黃政雄就把錄音機撿起來等語（
    見原審卷一第234頁至第246頁）。(二)證人陳政明於原審證述
    ：警員黃政雄拿錄音機錄音，一邊盤問被告，一邊錄音，被
    告揮手，把錄音機打到地上。被告想要離開，不理警察等語
    （見原審卷一第254頁至第263頁）。(三)證人陳建祥於原審證
    述：黃政雄拿著錄音機要錄音，錄音機的位置就在被告頭部
    旁邊，被告一直閃躲，後來手一揮，錄音機就掉落。我記得
    是黃政雄將錄音機撿起來，被告是有意思要去撿等語（見原
    審卷二第3頁至第21頁）。(四)證人黃政雄於原審證述：被告
    撥我的錄音機，我反應不及，錄音機掉落地上。錄音機掉落
    ，被告有說要替我撿起來，我說不用，我就自己撿起來。被
    告跑來跑去，頭低低的，側著臉時，撥到錄音機。錄音機是
    還可以使用，外表也沒有損壞等語（見原審卷二第22頁至第
    35頁）。(五)被告於檢察官訊問時供述：警員拿出錄音機要錄
    音，朝我走過來，我趕快用手撥一下，不小心將錄音機弄掉
    ，我告訴黃政雄，我不是故意的，我有向黃政雄道歉，我還
    把錄音機組合好，還給黃政雄等語（見偵查卷第50、51頁）
    。(六)由上開證人之證詞及被告之供述，可知被告於警員黃政
    雄拿出錄音機要錄音時，有意閃躲，試圖擺脫證人黃政雄之
    詢問、蒐證，因此雙手不經意揮動，有其可能性。上述證人
    係指被告以手揮或撥，而用手揮、撥舉動，有可能僅出於拒
    絕、閃躲之反射動作，並非顯著之暴力行為，不能即認被告
    有施加暴力之故意。徵以被告於警員黃政雄所持錄音機掉落
    後，既然立即表示要幫忙撿起來，甚至有道歉舉動，如被告
    有對警員施強暴以妨害公務之故意，信無可能即時會有該善
    後舉止。被告所辯其無意對警員黃政雄施暴，妨害其執行公
    務等情，尚屬可信。檢察官所舉證據，尚不能使本院形成被
    告犯妨害公務罪之確切心證。此外，卷內並無其他積極證據
    足資證明被告有檢察官所指妨害公務犯行。因不能證明被告
    有妨害公務犯行，原應諭知被告此部分無罪之判決，惟公訴
    意旨認此部份與上開有罪部分，有牽連犯之裁判上一罪關係
    ，爰不另為無罪之諭知，附此敘明。
七、原審以被告罪證明確，據以論罪科刑，適用修正前刑法第
    306條第2項（原判決贅引同條第1項）、第41條第1項前段，
    修正前罰金罰鍰提高標準條例第1條前段、第2條，並審酌被
    告留滯之時間，所造成中鼎公司損害之程度，及被告犯罪之
    動機、目的，暨被告之智識程度、犯罪後態度等一切情況，
    量處有期徒刑3月，並諭知易科罰金之折算標準。原判決認
    事用法，均無不合，量刑尚稱妥適。檢察官上訴意旨，以依
    證人之證詞，被告應有妨害公務之故意，原判決認定被告不
    成立妨害公務罪，並非妥適；被告上訴意旨，仍執前詞，否
    認犯留滯建築物罪，分別指摘原判決不當，提起上訴，均無
    理由，應予駁回。
八、被告於本院聲請傳喚證人中鼎公司代表人甲○○、告訴代理
    人林慶苗律師、張萬福、陳政明、嚴蔭梧、陳建祥、黃政雄
    、臺灣臺北地方法院法官陳秀貞、書記官林文華等人，及調
    閱完整監視錄影等。經查，就被告所犯留滯建築物罪部分，
    證人張萬福、陳政明、嚴蔭梧、陳建祥、黃政雄等人，已於
    原審到庭作證，並經檢察官、被告及辯護人為交互詰問，被
    告及其辯護人既然未有新待證事實，依刑事訴訟法第196條
    規定，即無重複傳喚必要。至於證人中鼎公司代表人林俊彥
    、林慶苗律師、法官陳秀貞、書記官林文華等人，及監視錄
    影，均與被告是否有受退去之要求，而仍留滯，故犯該罪之
    待證事實無涉，並無傳喚或調閱必要。就被告被訴犯妨害公
    務罪部分，本院認定事證已明，被告不成立犯罪，即無依被
    告及辯護人聲請，再調查證據必要。
據上論斷，應依刑事訴訟法第368條，判決如主文。
本案經檢察官鄭銘謙到庭執行職務。
中　　華　　民　　國　　96　　年　　2 　　月　　6 　　日
　　　　　　　　　刑事第十三庭審判長法  官  曾德水
                                    法  官  王炳梁
                                    法  官  李錦樑
以上正本證明與原本無異。
不得上訴。
                                    書記官  吳金來
中　　華　　民　　國　　96　　年　　2 　　月　　6 　　日
附錄：本案論罪科刑法條全文：
刑法306條。
（侵入住居罪）
無故侵入他人住宅、建築物或附連圍繞之土地或船艦者，處 1 年
以下有期徒刑、拘役或 3 百元以下罰金。
無故隱匿其內，或受退去之要求而仍留滯者，亦同。
